【裁判字號】    98,重上,711
【裁判日期】    990310
【裁判案由】    地上權登記
【裁判全文】
臺灣高等法院民事判決                 98年度重上字第711號
上  訴  人  Ｃ○○
            Ｄ○○
共      同
訴訟代理人  李富湧律師
被  上訴人  ｈ○○○
            ａ○○
            Ｘ○○
            Ｆ○○
            黃○○
            ｉ○○
            Ｐ○○
            玄○○
            申○○
            酉○○
            Ｇ○○
            Ｔ○○
            Ｖ○○
            ｂ○○
            ｃ○○
            戌○○
            丑○○
            蕭王欸
            Ｒ○○
            Ｅ○○
            Ｑ○○
            亥○○
            Ａ○○
            壬○
            地○○
            天○○
            ｋ○○
            ｏ○○
            Ｗ○○
  上一人
  訴訟代理人ｒ○○
            辛○○
            Ｌ○○
            Ｍ○○
            丁○○
            ｓ○○
            宇○○
            ｅ○○
            ｄ○○
            ｑ○○
            ｍ○○
            午○○
            子○○
            Ｚ○○
            ｎ○○
            Ｓ○○
            Ｕ○○
            ｌ○○
            Ｊ○○
            ｐ○○
            巳○○
            卯○○○
            ｔ○○○
            Ｈ○○
            Ｉ○○
            Ｙ○○○
            ｇ○○
            Ｋ○○
            宙○○
            辰○
            ｊ○○
            未○○
            Ｏ○○
            戊○○○
            寅○○○
            庚○○○
            己○○
            Ｂ○○
            丙○○○
            Ｎ○○
            ｆ○○
            癸○○
            甲○○
  上一人
  訴訟代理人乙  ○
            孫大龍律師
上列當事人間地上權登記事件，上訴人對於中華民國98年10月13
日臺灣板橋地方法院98年度重訴更字第5號第一審判決提起上訴
，本院判決如下：
    主      文
原判決廢棄，發回臺灣板橋地方法院。
    理      由
一、按「第一審之訴訟程序有重大之瑕疵者，第二審法院得廢棄
    原判決，而將該事件發回原法院。但以因維持審級制度認為
    必要者為限。」、「第451條第1項之判決，得不經言詞辯論
    為之。」，民事訴訟法第451條第1項、第453條分別定有明
    文。
二、經查，上訴人於原審起訴請求被上訴人等及原審共同被告蕭
    養（下稱蕭養）所有坐落臺北縣板橋市○○段29地號土地（
    下稱系爭土地），如臺北縣板橋地政事務所他項權利位置圖
    所示A、C、D及B部分之土地，應分別容忍上訴人Ｃ○○、Ｄ
    ○○辦理時效取得地上權登記。嗣原審以上訴人未於起訴狀
    載明「蕭養之真正住所或居所」，經裁定命上訴人補正，上
    訴人仍未合法補正，致無從合法送達文書，而以98年度重訴
    更字第5號裁定駁回上訴人對蕭養部分之訴，且本件訴訟標
    的係請求被上訴人等及蕭養對公同共有之遺產為設定處分行
    為，其訴訟標的，對於繼承人全體，必須合一確定，然上訴
    人對於系爭土地共有人之一即蕭養部分業經依法裁定駁回，
    則上訴人提起本件訴訟，自屬當事人不適格，而判決駁回上
    訴人之訴。經查，上訴人提起本件訴訟時所提出系爭土地之
    土地登記謄本，其上蕭養之住址欄確記載為：（空白），有
    土地登記謄本附卷可稽。嗣原審於民國（下同）98年6月10
    日以裁定命上訴人於收受送達後5日內補正蕭養之最新戶籍
    謄本，上訴人雖未依規定於5日期限內補正，經原審於98年6
    月23日以裁定駁回其訴，並於98年6月30日公告、同年7月10
    日始予送達，惟上訴人業於該裁定公告前之98年6月25日補
    正其等依系爭土地日據時期之土地登記資料上所記載蕭養之
    住所：「台北市大加蚋堡艋舺粟倉口街25番」，向臺北市萬
    華區第一戶政事務所申請蕭養之戶籍資料，經該所函覆以：
    「依據申請書及附件查詢姓名及日據時期住所，現存電腦檔
    中查無日據戶籍資料可資提供」之北市萬一戶字第09830238
    000號函及日據時期之土地登記資料，並以蕭養之住所不明
    而聲請公示送達方法送達相關文書，有上訴人補正狀附前開
    函文等資料在卷可考，依法已生補正之效力。而上訴人依日
    據時期之土地登記資料及土地登記謄本等向戶政事務所申請
    蕭養之戶籍資料，據覆「現存電腦檔中查無日據戶籍資料可
    資提供」，足見上訴人已盡相當之方法探查，仍不知蕭養應
    送達之處所，且不明事實，顯非因上訴人之過失所致。原審
    認上訴人公示送達之聲請，與民法第97條規定要件尚有未合
    ，自有未洽。況臺灣臺北地方法院（下稱臺北地院）早於96
    年10月31日即依聲請人甲○○之聲請，選任李志澄律師為蕭
    養之財產管理人，亦經上訴人提出臺北地院98年11月2日北
    院隆家祥96年度財管字第117號函為證，復經本院調閱前開
    案卷查明屬實，已無送達處所不明之情形，因而本院另以98
    年度抗字第1938號裁定，將原法院98年度重訴更字第5號裁
    定駁回上訴人對蕭養之訴部分，予以廢棄發回原審更為妥適
    之處理，亦有該部分之相關案卷附卷可憑。則原審以上訴人
    對於系爭土地共有人之一即蕭養部分業經裁定駁回，則上訴
    人提起本件訴訟，自屬當事人不適格，而判決駁回上訴人之
    訴，其訴訟程序自屬有重大之瑕疵，基此所為之判決，亦屬
    違背法令。而於99年1月20日本院準備程序到庭之兩造復均
    表示不同意由本院就該事件自為實體之裁判（見本院卷第17
    1頁反面），以補正上開訴訟程序之瑕疵。則為維持審級制
    度，自有將本事件發回原審法院更為裁判之必要。從而，上
    訴人執此指摘原判決不當，求予廢棄，將本事件發回原審法
    院更為裁判，以維審級之利益，自屬有理由。爰不經言詞辯
    論將原判決廢棄，發回原審法院重行審理，以符法制。
據上論結，本件上訴為有理由，依民事訴訟法第451條第1項、第
453條，判決如主文。
中    華    民    國    99    年    3     月    10    日
                    民事第三庭
                        審判長法  官  林敬修
                              法  官  張靜女
                              法  官  黃騰耀
正本係照原本作成。
如不服本判決，應於收受送達後20日內向本院提出上訴書狀，其
未表明上訴理由者，應於提出上訴後20日內向本院補提理由書狀
（均須按他造當事人之人數附繕本）上訴時應提出委任律師或具
有律師資格之人之委任狀；委任有律師資格者，另應附具律師資
格證書及釋明委任人與受任人有民事訴訟法第466條之1第1項但
書或第2項（詳附註）所定關係之釋明文書影本。
中    華    民    國    99    年    3     月    11    日
                              書記官  潘大鵬
附註：
民事訴訟法第466條之1（第1項、第2項）：
對於第二審判決上訴，上訴人應委任律師為訴訟代理人。但上訴
人或其他法定代理人具有律師資格者，不在此限。
上訴人之配偶、三親等內之血親、二親等內之姻親，或上訴人為
法人、中央或地方機關時，其所屬專任人員具有律師資格並經法
院認為適當者，亦得為第三審訴訟代理人。

司法院資訊處製作；財團法人民間司法改革基金會備份。
